【裁判字號】    98,國,11
【裁判日期】    990608
【裁判案由】    國家賠償
【裁判全文】
臺灣屏東地方法院民事判決                98年度國字第11號
原      告  徐光華即徐光華建築事務所
訴訟代理人  莊慶洲律師
被      告  屏東縣政府
法定代理人  甲○○
訴訟代理人  湯瑞科律師
上列當事人間請求國家賠償事件，本院於中華民國99年5 月25日
言詞辯論終結，判決如下：
    主  文
原告之訴駁回。
訴訟費用由原告負擔。
    事  實  及  理  由
甲、程序方面
一、按政府採購法第1 條、第6 條第2 項、第50條、第74條、第
    75條、第76條、第83條、第85條之1 所示，政府採購法立法
    宗旨在於為建立政府採購制度，依公平、公開之採購程序，
    提升採購效率與功能，確保採購品質，使政府機關獲得最適
    合之物品或服務，故著重促進採購之效率性、公平性，尤其
    重於公共利益之維護，此與民法著重雙方利益平衡之規範重
    點不同。再者，依91年2 月6 日修正政府採購法第74條規定
    ，將原條文中得提起異議及申訴之事項刪除「履約」及「驗
    收」，但仍保留「招標」、「審標」、「決標」之文字，此
    乃有意將政府採購行為區分為訂約前之招標、審標、決標行
    為及訂約後之履約、驗收行為，亦即廠商與機關間關於招標
    、審標、決標之爭議，係屬公法上之爭議，政府為招標、審
    標、決標行為均係執行公權力之行為，亦即為就公法上具體
    事件所為之決定或其他公權力措施而對外直接發生法律效果
    之單方行政行為，係行政處分，而許其依行政訴訟法規定救
    濟。訂約後之履約、驗收行為，屬私法事件，依調解或仲裁
    程序解決。綜上所述，政府機關依政府採購法所為招標、審
    標、決標行為，為執行公權力之行為，有國家賠償法之適用
    。惟賠償範圍，應注意政府採購法第85條第1 、3 項之規定
    （臺灣高等法院暨所屬法院95年法律座談會民事類提案第14
    號研討結果）。次按人民對於公務員為（或不為）行政處分
    而執行職務、行使公權力時，認有違法不當者，除得依行政
    爭訟程序尋求救濟外，當然亦得依國家賠償法請求賠償，且
    二者併行不悖，應無先後次序之限制，始符法律保障人民權
    利之本旨。至於行政訴訟法第12條第1 項、第2 項規定：「
    民事或刑事訴訟之裁判，以行政處分是否無效或違法為據者
    ，應依行政爭訟程序確定之。前項行政爭訟程序已經開始者
    ，於其程序確定前，民事或刑事法院應停止其審判程序。」
    ，其立法目的係為防止對於同一基礎事實所衍生之民、刑事
    訴訟及行政訴訟，由於不同法院對事實認定歧異，致生裁判
    結果互相牴觸之情形而設，並非因此剝奪人民之民事或刑事
    訴訟權。故民事之裁判，如以行政處分是否無效或違法為據
    者，苟行政爭訟程序尚未開始，民事法院審判長即應依民事
    訴訟法第199 條第2 項規定行使闡明權，曉諭當事人就行政
    處分是否無效或違法，先依行政爭訟程序確定之。若當事人
    已表明不循行政爭訟程序請求救濟，或捨棄該行政程序救濟
    之途，而選擇逕行提起民事訴訟請求國家賠償者，民事法院
    固不能否認該行政處分之效力，然究非不得就公務員為該行
    政處分行使公權力時，有無故意或過失不法侵害人民權利之
    情事，自行審查認定（最高法院96年度台上字第1595號裁判
    要旨參照）。本件原告主張因被告決標程序違法，致其債權
    受侵害，故被告應負國家賠償法第2 條前段之國家賠償責任
    云云，經本院曉諭原告就被告決標之行政處分是否違法，先
    依行政爭訟程序確定之，原告已表明不循行政爭訟程序請求
    救濟，而選擇逕行提起民事訴訟請求國家賠償等情，業記明
    言詞辯論筆錄（見本院卷第54頁背面、第73頁背面），揆諸
    上開說明，本院就本件國家賠償事件，應有審判權。
二、按請求權人依國家賠償法請求損害賠償時，應先以書面向賠
    償義務機關請求之。於賠償義務機關拒絕賠償，或自提出請
    求之日起逾30日不開始協議，或自開始協議之日起逾60日協
    議不成立時，始得提起損害賠償之訴。倘未踐行前述法定前
    置程序，其訴即難認為合法，此觀國家賠償法第10條第1 項
    、第11條前段規定自明（最高法院97年度台上字第353 號裁
    判要旨參照）。本件原告前以書面向被告請求國家賠償，經
    被告於98年8 月14日收文，並於98年9 月24日以98年度屏府
    賠議字第006 號拒絕賠償理由書（見本院卷第41至44頁），
    拒絕原告之國家賠償請求，是以原告提起本件訴訟，應符合
    上開協議前置之規定。
乙、實體方面
一、原告主張：原告參與「屏東縣政府97年度屏東縣市區道路景
    觀與人行環境改善綱要計劃」委託規劃設計之評選，嗣被告
    並未採納原告之規劃設計，其理由略以：「本案評選會議結
    果，申訴廠商與黃苑景觀設計顧問有限公司序位相同，委員
    根據服務建議書之標價宣佈由黃苑景觀設計顧問有限公司為
    第一順位合格廠商。」原告以被告之評選過程多有瑕疵，有
    評選不公之情形，遂向行政院公共工程委員會申訴，行政院
    公共工程委員會依法審議判斷，並作成：「撤銷原異議處理
    」之判斷，益見被告有評審或審議不公之情形，已造成原告
    之損害。又經招標機關於民國97年11月18日以屏府工土字第
    0970237275號函函詢行政院公共工程委員會，並經工程會於
    97年11月24日以工程企字第09700479490 號函覆，但招標機
    關僅參考其中函文說明三（二）意見之一：「如報價為旨案
    評選項目之一，而招標文件以規定廠商需於服務建議書載明
    標價者，應無另行規定需提出『標單封』之需要…」，於97
    年11月28日以屏府工土字第0970245495號函覆，仍維持原評
    選委員會決議，但實際忽略該說明中另一意見：「旨案如另
    有『標單封』之規定，則機關辦理評選，應開啟投標廠商之
    標單封，並將標單封之標價納入評選。」被告故意捨此不為
    ，已造成原告之重大損害，其評選過程顯有瑕疵。本案決標
    機關為被告屏東縣政府，該管公務員即為屏東縣政府，被告
    明知評議條件相同應以較低標決標，被告竟故意違背決標之
    規定，未依法行政，致原告權利受損，顯係故意侵害原告之
    權利無疑。如原告取得政府招標設計之權利，原告即可取得
    該招標案之可預期之利益，及避免已付出相關勞務之損害，
    原告權利受損應為債權之損害，求償項目詳如附表所示，爰
    依國家賠償法第2 條前段之規定，請求被告負國家賠償責任
    云云。並聲明：被告應給付原告新臺幣（下同）908,471 元
    ，及自起訴狀繕本送達翌日起至清償日止按週年利率百分之
    五計算之利息。
二、被告則以：原告認為自己應該得標，其認被告機關違反法令
    而未讓原告得標，但這是被告機關之行為。倘原告認為這是
    內部公務員的行為，原告也只是一個期待得標之利益，而非
    權利，國家賠償法第2 條規定須「侵害人民自由或權利者」
    ，被告機關並沒有侵害原告的任何自由或權利，被告機關與
    原告並沒有任何預約關係，所以不認為原告有締約的權利，
    投標前的行為都只是準備行為而已，並不代表投標人有準備
    行為，被告機關就有締約義務。依目前原告之主張，無從為
    更具體之答辯等語資為抗辯。並聲明：駁回原告之訴。
三、得心證之理由：
    本件兩造所爭執之處，應在於：原告依據國家賠償法第2 條
    第2 項前段規定所主張之事實，被告應否負國家賠償責任？
    茲說明如下：
    (一)按國家機關依國家賠償法負賠償責任，係以其所屬公務員
      行使公權力之行為，具違法性為前提要件，此觀國家賠償
      法第2 條規定自明（最高法院95年度台上字第1864號裁判
      要旨參照）。又按攻擊或防禦方法，除別有規定外，應依
      訴訟進行之程度，於言詞辯論終結前適當時期提出之。當
      事人意圖延滯訴訟，或因重大過失，逾時始行提出攻擊或
      防禦方法，有礙訴訟之終結者，法院得駁回之。攻擊或防
      禦方法之意旨不明瞭，經命其敘明而不為必要之敘明者，
      亦同，民事訴訟法第196條定有明文。
    (二)查原告主張被告機關即國家賠償法第2 條所稱之公務員，
      明顯牴觸同條第1 項規定：「本法所稱公務員者，謂依法
      令從事於公務之人員。」混淆公務員與國家機關之定義。
      雖經本院行使闡明權，仍甚堅持己見，僅勉強陳稱：不詳
      公務員作成違法處分，就是他違法的事實云云（見本院卷
      第77頁背面），亦即原告所主張有公務員於執行職務行使
      公權力時，故意不法侵害其債權之事實，無非係指不詳之
      公務員，於不詳時間，在不詳地點，所為參與被告機關之
      決標處分過程中之不詳行為，既曰不詳行為，自無從認定
      其具違法性。
    (三)縱本院前已當庭曉諭原告應補正「被告所屬公務員何人，
      有何故意或過失侵害原告何項權利，檢附相關公文為證」
      等情（見本院卷第73頁背面），詎原告嗣仍堅稱被告機關
      決標之行政處分違法，原告得逕依國家賠償法第2 條第2
      項前段請求被告機關賠償云云，連定期命補正其起訴狀所
      提及之任何公文，均始終未見提出，則原告主張之事實，
      顯屬不能證明，自無可取。況本院已善盡闡明之能事，絕
      無再任由原告繼續延滯訴訟之理。至被告機關所為決標之
      行政處分是否違法，實非本件之訴訟標的，更非民事訴訟
      審判權所能置喙，是被告所辯其決標係被告機關之行為，
      而原告主張與國家賠償法第2 條第2 項之規定不符等語，
      洵為可採。
四、綜上所述，原告主張為無可取，被告所辯則為可採。從而，
    原告依國家賠償法第2 條第2 項前段之規定，請求被告給付
    908,471 元，為無理由，應予駁回。
五、至兩造其餘之攻擊或防禦方法及未經援用之證據，經本院斟
    酌後，認為均對本判決結果不生影響，自無逐一詳予論駁之
    必要，併此敘明。
六、訴訟費用負擔之依據：民事訴訟法第78條。
中    華    民    國    99    年    6     月    8     日
                  民事第二庭    法  官  蔡嘉裕
正本係照原本作成。
如不服本判決，應於收受送達後20日內，向本院提出上訴狀（須
按他造當事人之人數附繕本）。
中    華    民    國    99    年    6     月    8     日
                                書記官  蘇小雅

司法院資訊處製作；財團法人民間司法改革基金會備份。
